【裁判字號】    90,訴,416
【裁判日期】    900330
【裁判案由】    第三人異議之訴
【裁判全文】
臺灣板橋地方法院民事判決  九十年度訴字第四一六號
    原      告    乙○○
    被      告    甲○○
右當事人間債務人異議之訴事件，本院判決如左：
    主    文
原告之訴駁回。
訴訟費用由原告負擔。
    事    實
甲、原告方面：
一、聲明：本院九十年度執字第一七一三號清償債務強制執行程序應予撤銷。
二、陳述：
    (一)被告聲請鈞院九十年度執字第一七一三號清償債務強制執行程序，所欲獲償之
      債權，原告早於民國八十七年元月七日，自華僑商業銀行永和分行匯款予會龍
      企業有限公司（下稱會龍公司）負責人甲○○即被告，足以證明原告業已清償
      債務。
    (二)前開九十年度執字第一七一三號強制執行程序，其執行名義即鈞院八十八年度
      促字第四六三九號支付命令，原告確未收受之，而其上記載台北縣新莊巿中正
      路五一四巷三三弄二號並非伊之住所。是以，鈞院強制執行原告之財產，其執
      行行為顯係錯誤，為此訴請撤銷之。
三、證據：提出匯款委託書、存證信函、會龍公司變更登記事項卡等影本各一件為證
    。並聲請訊問證人丙○○。
乙、被告方面：
一、聲明：駁回原告之訴。
二、陳述：
    (一)因原告之夫即證人丙○○要到大陸地區經商，原告夫婦乃向伊借款，並由原告
      簽發支票予伊。原告確實於八十七年一月七日款新臺幣（下同）一百萬元予
      伊，然係用以清償他筆借款，與鈞院八十八年度促字第四六三九四號支付命令
      諭知原告清償之借款，並非同一之債務。
    (二)鈞院八十八年度促字第四六三九四號支付命令所載台北縣新莊巿中正路五一四
      巷五一四巷三三弄二號之地址，係伊工廠之所在，而非原告住所，因證人丙○
      ○害怕其家人知悉其借款乙事，且適逢其在伊工廠工作，故要求將上開支付命
      令寄到伊工廠，再轉交之，並出具字據一紙為憑，伊於收受後，業已交付該支
      付命令予證人丙○○。
三、證據：提出字據一紙為證。
丙、本院依原告之聲請訊問證人丙○○。
    理    由
一、按執行名義成立後，如有消滅或妨礙債權人請求之事由發生，債務人得於強制執
    行程序終結前，向執行法院對債權人提起異議之訴。如以裁判為執行名義時，其
    為異議原因之事實發生在前訴訟言詞辯論終結後者，亦得主張之。強制執行法第
    十四條第一項定有明文。是以執行名義為確定判決或與確定判有同一效力者，其
    執行異議之原因事實，須發生於執行名義成立後，若主張消滅或妨礙債權人請求
    之事由，係在執行名義成立之前即已存在，則為執行名義縱有不當，亦非異議之
    訴所能救濟。又債務人對於支付命令未於法定期間提出異議者，支付命令與確定
    判決有同一效力，民事訴訟法第五百二十一條定有明文，準此，確定支付命令之
    既判力，僅於法院發支付命令時之狀態而生，故確定支付命令為執行名義時，其
    為異議原因之事實發生在支付命令後者，得提起異議之訴。
二、經查，被告係於九十年一月十二日，持本院八十八年度促字第四六三九四號支付
    命令暨確定證明書，聲請本院九十年執字第一七一三號清償債務強制執行程序，
    對於原告薪資及存款實施強制執行行為，業經本院依職權調閱本院九十年度執字
    第一七一三號、九十年度促字第四六三九四號卷宗核閱無訛，而本院係於八十八
    年九月十七日核發支付命令，然原告於本件訴訟中主張支付命令所命為清償之債
    務，早於八十七年一月七日以匯款方式清償完畢，有其提出之款委託書影本一
    紙附卷可稽，準此以觀，原告所主張執行異議之事由，係發生於八十八年九月十
    七日本院八十八年度促字第四六三九號支付命令核發前，要之，縱然原告主張消
    滅支付命令所載債權之清償事由為真正，亦係發生於本院核發上揭支付命令之前
    即已存在，揆諸前項意旨，原告自不得提出債務人異議之訴以圖救濟。
三、次按強制執行，須有執行名義始得為之，其欠缺執行名義之執行行為，雖具執行
    行為之外觀，但其行應屬無效，執行法院應依職權撤銷執行行為之外觀。如以支
    付命令為執行名義者，須該支付命令確定始發生執行力。被告聲請本院八十八年
    度促字第四六三九四號督促程序核發支付命令時，陳報被告之住所係台北縣新莊
    巿中正路五一四巷三三弄二號，本院並依該址送達支付命令，係由會龍公司之毛
    姓受僱人收受，送達證書則蓋有會龍公司之收發章，而送達予原告者，亦係由上
    開毛姓職員收受等情，業經本院調取該支付命令案卷核閱屬實，被告係會龍公司
    之法定代理人，有該公司之變更登記事項卡影本一紙附卷可稽，另徵諸證人即原
    告之夫丙○○證述：債務係存在於伊與被告間，與原告無關，因債務問題造成夫
    妻失和，不希望前開支付命令之核發再造成家中之風波，故與被告約定，將支付
    命令寄至會龍公司之工廠，再由被告轉交予伊，原告並不知道伊與被告間之約定
    等語（見九十年三月二十七日言詞辯論筆錄），核與被告提出卷附之字據：「茲
    本人丙○○及乙○○（妻）之支付命令，為了不讓家人知道，請寄至新莊巿中正
    路五一四巷三三弄二號」等記載相符，且為兩造所加不爭執，證人丙○○之證詞
    足採信，職是，堪信原告主張其未收受前揭之支付命令為真正，原告既未收受系
    爭支付命令，則系爭支付命令並未合法送達予原告，該支付命令並未確定，不具
    執行力。強制執行應依執行名義為之，從而執行法院對於執行名義是否有效成立
    ，自應加以審查。未確定之支付命令，不備執行名義之要件，其執行名義尚未成
    立，執行法院不得據以強制執行。又法院誤認未確定之支付命令為確定，而依聲
    請付與確定證明書者，不生該支付命令已確定之效力。執行法院就該支付命令已
    否確定，仍得予以審查，不受該確定證明書之拘束。被告依據未確定之支付命令
    聲請執行，顯然欠缺執行名義，執行法院據以執行，其執行為，應屬無效，原告
    應依強制執行法第十二條第一項之規定，向執行法院聲明異議，始為正辦，但非
    提起本件債務人異議之訴得以救濟。
四、又原告之訴，依其所訴之事實，在法律上顯無理由者，法院得不經言詞辯論，逕
    以判決駁回之，民事訴訟法第二百四十九條第二項定有明文。綜上所述，縱然原
    告主張消滅支付命令所載債權之清償事由為真正，亦係發生於本院核發上揭支付
    命令之前即已存在，揆諸前項意旨，原告自不得提出債務人異議之訴以圖救濟，
    業如前述，且系爭支付命令並未確定，本院誤為確定而核發確定證明書，仍不備
    強制執行之要件，原告自應以聲請異議之方法以救濟，其遽依強制執行法第十四
    條第一項之規定，提起本件訴訟，顯無理由，應予駁回。
據上論結，本件原告之訴顯無理由，依民事訴訟法第二百四十九條第二項，第七十八
條，判決如主文。
中      華      民      國    九十      年      三      月      三十    日
                                臺灣板橋地方法院民事第三庭
~B法  官  徐福晉
右正本證明與原本無異。
如不服本判決，應於判決送達後廿日，內向本院提出上訴狀。
中      華      民      國    九十      年      四      月      九      日
~B書記官  陳金鳳


司法院資訊處製作；財團法人民間司法改革基金會備份。
